【裁判字號】    98,訴,1327
【裁判日期】    981217
【裁判案由】    強盜
【裁判全文】
臺灣板橋地方法院刑事判決              98年度訴字第1327號
公  訴  人  臺灣板橋地方法院檢察署檢察官
被      告  己○○
選任辯護人  林順益律師
被      告  丁○○
選任辯護人  陳尚義律師
被      告  丙○○
選任辯護人  黃金洙律師
被      告  庚○○
選任辯護人  江淑卿律師
被      告  癸○○
指定辯護人  本院公設辯護人  甲○○
被      告  乙○○
選任辯護人  葉忠雄律師
上列被告因強盜等案件，經檢察官提起公訴（97年度偵字第3208
3 號、98年度偵緝字第1548號），本院判決如下：
    主  文
己○○、丁○○、丙○○、庚○○、癸○○共同以強暴方法剝奪
人之行動自由，己○○、丁○○均累犯，與丙○○、庚○○各處
有期徒刑壹年，癸○○處有期徒刑拾月。
乙○○無罪。
    事  實
一、己○○曾犯賭博案件，經本院以93年度簡字第5185號判決判
    處有期徒刑5 月確定，於民國94年3 月4 日易科罰金執行完
    畢；丁○○則曾因施用毒品案件，經本院先以95年度訴字第
    2667號判決判處有期徒刑8 月，上訴復經臺灣高等法院以95
    年度上訴字第4749號判決、最高法院以96年度臺上字第2301
    號判決駁回而告確定，嗣由臺灣高等法院以96年度聲減字第
    2384號裁定依法減刑為4 月確定後，於96年8 月29日易科罰
    金執行完畢。丙○○前因委託壬○○代為下單交易地下期貨
    ，卻為壬○○積欠未付所得獲利，遂生不滿之心，思欲憑藉
    壬○○對其身分尚非熟悉之機會，竟基於假冒員警之僭行公
    務員職權及剝奪壬○○行動自由之犯意，於96年10月2 日晚
    間某時得悉壬○○甫自己○○胞兄戊○○（經檢察官另為不
    起訴處分）位於臺北縣新莊市○○街37號2 樓住處離去後，
    便協請共具上開犯意聯絡之己○○駕駛車號1182-EC 號自小
    客車搭載前往，並以電話聯繫庚○○告知上情，庚○○乃與
    其時身旁友人癸○○、丁○○同生前述犯意聯絡，由庚○○
    駕駛車號CB-8458 號自小客車附載癸○○、丁○○合力追索
    壬○○之行蹤，終於臺北縣新莊市○○路20之1 號前尋得壬○○所駕車號DF-0897 號之自小客車，另見壬○○正於該處
    購物，己○○、庚○○旋將所駕車輛駛停其旁，除癸○○外
    ，車上眾人隨即下車冒充刑事偵查員警之身分向壬○○進行
    盤查，進而以先行備妥之手銬銬住壬○○，共同以強暴方式
    押送壬○○進入車號CB-8458 號自小客車，並由庚○○將壬○○與癸○○同銬於汽車後座，丙○○則坐於壬○○之另側
    ，便利於車上共同壓制壬○○，丁○○另改搭己○○駕駛之
    來車，隨庚○○駕車改赴位於臺北縣板橋市○○路○ 段177
    號之「天秤座民歌西餐廳（下稱天秤座西餐廳）」。待眾人
    強押壬○○進入2 樓包廂續予控制其行動後，庚○○首先向
    壬○○表示，須由壬○○交付一定款項便利其等購買槍枝充
    作辦案績效，值此期間，丙○○、己○○、丁○○、癸○○
    亦曾出言附和參與討論，壬○○自忖其當時另有施用毒品之
    犯行，若不承諾配合，如其等已行察覺此情，恐將招致訴究
    之風險，遂同意所請，當場簽發面額各為新臺幣（下同）20
    萬元之本票共3 紙，及60萬元之現金保管條1 張後一併交付
    ，更在眾人商量之後，慮及壬○○所得周轉之現金不足，庚○○另再電請不知情之乙○○（見下述無罪部分之說明）於
    翌（3） 日0 時許到場，由乙○○更向壬○○建議討論，是
    否得由壬○○出賣名下房地或設定抵押以利借款。其後丙○○另轉對壬○○為債務之催討，並徵得壬○○之同意，由己○○、癸○○帶領壬○○前去領款，並就近監管控制壬○○
    之行動自由，3 人便於該日1 時許，先步行至臺北縣板橋市
    ○○路○ 段187 號之中國信託商業銀行板橋分行（下稱中信
    銀行），提領壬○○所有之華南商業銀行南永和分行帳號00
    0000000000號帳戶，及永豐商業銀行（原建華銀行）帳號00
    000000000000號帳戶各3 萬元（共計6 萬元）後，再由己○○駕駛車號1182-EC 號自小客車，搭載癸○○、壬○○前去
    臺北縣板橋市○○路205 號之板橋漢生郵局，由壬○○以郵
    政儲金金融卡提領其帳號00000000000000號帳戶內之1 萬3
    千元（以上壬○○同意支付購槍對價部分，另見後述不另為
    無罪諭知部分之說明），並全數交與癸○○取走後，壬○○
    始經釋放。嗣壬○○終覺有異，並報警處理始悉上情。
二、案經臺北縣政府警察局板橋分局報告臺灣板橋地方法院檢察
    署檢察官偵查後提起公訴與追加起訴。
    理  由
壹、程序部分：
一、被告癸○○、己○○於警詢之自白，與對其他被告所為作成
    之證述部分，均有證據能力：
（一）按被告之自白，非出於強暴、脅迫、利誘、詐欺、疲勞訊
      問、違法羈押或其他不正之方法，且與事實相符者，得為
      證據，刑事訴訟法第156 條第1 項定有明文，故對被告自
      白於訴訟中之證據能力認定一事，自須以該陳述是否真係
      出於其自由意志之發動，有無確保自白真實性之相關佐證
      ，以為整體判斷之依據。至刑事訴訟法第100 條之1 第1
      項前段之：「訊問被告，應全程連續錄音；必要時，並應
      全程連續錄影」，及依同法第100 條之2 將之準用於司法
      警察詢問犯罪嫌疑人之規定，究明該等規定之立法緣由，
      其旨本在以錄音、錄影作為上開合法訊（詢）問公信力之
      原則證明，主要係屬舉證責任之範疇規範，基此，縱於訊
      （詢）問程序當中，因疏忽導致未行錄音、錄影，或因操
      作機械（器）不當、設備不良、保存不善，致事後無從再
      對錄音（影）紀錄進行勘驗，倘於檢察官仍得盡其舉證責
      任，充分藉由其他現存證據釋明被告陳述當時之任意性，
      及所言真實性並無任何欠缺，要不能僅以錄音內容無法勘
      驗，或其中存有中斷脫落情事，逕謂被告警詢或偵查供陳
      全無證據能力（最高法院98年度臺上字第4173號判決見解
      足資參照）。
（二）被告癸○○雖於本院準備程序及審理時，同其辯護人辯以
      其於警詢所述非基於自由意志，此與嗣後於偵查之時復曾
      思及若作歧異陳明將遭致程序之不利益，始未敢改稱之證
      詞部分均無證據能力，並援引本院勘驗被告癸○○第1次
      警詢錄音帶確認之勘驗結論：第1次（員警）詢問時標示
      「癸○○1」錄音帶約於警詢筆錄第2頁第23行時錄畢，「
      癸○○2」錄音帶約自筆錄第3項第23行起開始錄音，中間
      部分疑員警未發現第1卷錄音帶用畢而未錄，主張被告癸○○警詢所述依規定應無證據能力，則承上分析，本案雖
      非可單憑錄音未有全程連續之狀況，即直接採信被告癸○○與辯護人所言，逕認警詢所言欠缺證據能力，惟於此仍
      應探究被告癸○○該等自白是否確係出於自由意志，有無
      因詢問員警以不正方法取得之違法情事。
（三）查被告癸○○早於97年10月9 日第1 次警詢，及同日稍後
      第2 次警詢之時，即對其確曾共同實行如上犯罪事實此情
      ，及就被告庚○○、丁○○、己○○等人亦有參與強押被
      害人壬○○之經過此節全予坦認，並作出相關證述，經核
      更與被告癸○○嗣於同年12月17日於偵查中改以證人身分
      ，經檢察官命予具結所為陳稱幾無出入，倘被告癸○○於
      警詢之初，確曾遭員警以不正方式為對待，於不得已之情
      勢下，始予杜撰其詞謊稱一切，歷時數月再經檢察官傳訊
      到庭，並明白告以如不拒絕證言，仍有具結義務之際，既
      已知悉倘再為不實陳述，將另有承擔偽證刑責之可能，被
      告癸○○既非至愚之人，豈能如其所言，僅因不願前後陳
      述出現不一，除不顧若再為虛偽證言方有另遭訴究之風險
      外，甚且針對毫無怨隙之其他被告續為指證，由是以觀即
      顯可見被告癸○○前開辯解不合情理之處。
（四）被告癸○○另稱：警察在製作筆錄之前有找伊去外面抽菸
      ，要伊配合，伊不懂，警察說筆錄趕快作一作就讓伊回去
      ，警察還沒有製作筆錄時就跟伊一直談，製作時又一直誘
      導伊云云。但查，被告癸○○所持之前開辯詞，已為當時
      替其製作警詢筆錄之證人即員警辛○○（原名陳延祥）於
      本院審理時結證以：伊們是就被害人（壬○○）提出的被
      害部分作反問，沒有對被告癸○○施以強暴脅迫，且於製
      作筆錄時，大家都看的見，被告癸○○如果作完筆錄認為
      有問題，也可以直接說等語一一否認；而依本院勘驗被告
      癸○○第1 次警詢錄音所得，除上述中斷部分外，諸如權
      利告知，及其後以一問一答方式進行詢問，並同時繕打製
      作筆錄，相關過程均未見被告癸○○自由意志曾遭外力壓
      迫之何等跡象，待筆錄製作完成，復曾將之交付由被告癸○○再為確認，後請其親簽姓名並按捺指印，以為確認相
      關記載有無曲解其意之處，被告癸○○在回答之中非但前
      後問答反應正常，員警更無明顯之誘導狀況。況按所謂之
      誘導質問，既係謂對於己身並未充分瞭解之待證事項，受
      到提問人不當引導，於一知半解之下，跟隨問題意思而為
      回答之情形，憑此標準，再細譯證人辛○○當時詢問形式
      ，諸如：「請述你們在路上強押被害人過程（參與人數、
      車輛？）」、「何時到天秤座西餐廳？向被害人作何事請
      述過程？」等所舉問題，率皆屬於開放性之提問方式，毫
      無任何暗示語句隱藏其中，被告癸○○斯時若非基於其自
      身經歷或係充分理解之對應事實以為陳述，何能全盤回答
      如上，果其警偵證詞全為自編而成，間隔警詢2 月有餘，
      又怎能於檢察官訊問之時再次順利捏造經過，且與其於警
      詢所述內容幾不存有明顯偏差，倘被告癸○○非憑己身理
      解自由陳述，又有何等解釋可能。
（五）再者，若證人辛○○斯時真有誘導故意，理應先行要求被
      告癸○○依被害人壬○○指陳內容修正所述，務使其等陳
      述之間不生顯著歧異，準此，被害人壬○○於警詢時即堅
      稱被告等人有強命其交付身分證、健保卡，並被要求交付
      房地權狀此一情節，證人辛○○怎能不一併令被告癸○○
      在警詢之始即同予坦承，反造成兩人最初之描述落差，果
      真曾對被告癸○○施以誘導，豈能出現此情。遑論同經警
      通知先後前往警局製作警詢筆錄之被告丙○○、丁○○，
      迄至本院審理終結之時，均未見其等附和被告癸○○所言
      ，證明員警製作筆錄之時曾有施予誘導之不法情事，如員
      警有心嫁禍被告等人，豈能如此掛一漏萬，任由被告丙○○、丁○○於警詢時即予否認犯行，徒生被告彼此間陳稱
      內容之可能破綻。綜上，毋寧更足顯現被告癸○○經第1
      次警詢時所生之錄音中斷狀況，純屬員警於操作機械疏忽
      所致，倘非如是，員警大可要求被告癸○○配合重行錄製
      ，何須捨此不為，如被告癸○○所謂之：作筆錄錄音有中
      斷二次以上，警察提示伊，說在外面抽菸怎麼跟你說的，
      叫伊要配合壬○○的筆錄，不配合就不讓伊走，故意把錄
      音機按暫停云云為真，員警又豈會因疏忽出現前開大半錄
      音中斷之情事，且於本院勘驗之際毫無察覺，是被告癸○○稱其自白係遭員警誘導而出之辯解自難認屬有據。
（六）另查，被告癸○○於警詢所為牽涉其他共同被告參與事實
      之相關陳述，亦具第三人之證述性質，其他被告與辯護人
      等雖抗辯被告癸○○針對他人涉入情節所為之陳述，既屬
      被告以外之人於審判外之陳述，依法不得作為證據，然按
      被告以外之人於檢察事務官、司法警察官或司法警察調查
      中所為之陳述，與審判中不符時，其先前之陳述具有較可
      信之特別情況，且為證明犯罪事實存否所必要者，仍得作
      為證據，刑事訴訟法第159 條第1 項、第159 條之2 分別
      定有明文。是依前開規定，被告以外之人於司法警察調查
      時所為之陳述，雖屬傳聞證據，本無證據能力，然於具備
      「可信性」及「必要性」要件時，仍得例外採為證據。此
      之「必要性」要件，係指該陳述之重要待證事實部分，與
      審判中之陳述有所不符，且該審判外之陳述，必為證明犯
      罪之待證事實存在或不存在所不可或缺者，判斷上應就具
      體個案案情及相關卷證判斷，為發現實質真實目的，認為
      除該項審判外之陳述外，已無從再就同一供述者，取得與
      其上開審判外陳述之相同供述內容，倘以其他證據代替，
      亦無從達到同一目的之情形而言（最高法院95年度臺上字
      第4414號裁判意旨可參）。另所謂「可信性」，係指陳述
      是否出於供述者之真意、有無違法取供情事之信用性而言
      ，故應就筆錄製作之原因、過程及其功能等加以觀察其信
      用性，據以判斷該傳聞證據是否有特別可信之情況而例外
      具有證據能力（最高法院94年度臺上字第629 號裁判意旨
      足佐）。
（七）經比較被告癸○○於警詢時之陳述，與之後其於本院審理
      時證述之內容，其中就諸如曾於事實欄所載時地與被害人
      壬○○分別搭車前往餐廳，及嗣後與被害人壬○○至提款
      機前提領款項等先後所為相同證述部分，固與刑事訴訟法
      第159 條之2 例外得為證據之要件不符，但被告癸○○於
      本院審理應訊時，轉以證人身分證稱之：伊沒有跟壬○○
      銬在一起，庚○○沒有打壬○○等語，既與其在警詢時具
      體描述之犯罪事實顯不一致，則該部分之警詢陳述是否例
      外取得證據能力，自有進一步探究之必要。本院審酌被告
      癸○○於偵查中經檢察官再次問及當日經過並於具結作證
      之時，仍未提及其曾遭員警違法取供，卻在起訴後方為此
      等抗辯，其不可採處既見於前，是其所執警詢、偵查所言
      均未符真意之說詞已難盡信。從而，依警詢筆錄記載早在
      作成之後即曾請被告癸○○親自確認，及其為警查獲時起
      、歷次製作筆錄之過程、功能等外部情況，再佐以被告癸○○之後在偵訊具結之後，亦再次為與警詢時相同之證述
      等客觀條件綜合研判，自應認被告癸○○警詢陳述，確具
      有特別可信之情況，且所言與除被告乙○○外之其他被告
      有無共同違犯本案犯行之釐清至為重要，為證明相關犯罪
      事實存否之必要依據，揆諸前揭說明，自應例外承認其有
      證據能力。
（八）另被告等及辯護人同以被告己○○在警詢所為之自白，與
      基於第三人立場對其他被告涉犯事實部分之陳述部分，均
      係遭員警以誘導方式詢問而得，故為被告等分別辯稱被告
      己○○本身自白，與關於其他被告證述部分均無證據能力
      ，相較於前，事實上亦未見被告等或辯護人就所提質疑，
      再行舉出更為堅實之任何證明，此由本院播放被告己○○
      警詢影像確認之：播放時為連續畫面，被告（此指己○○
      ）及詢問員警人像均清晰，收音良好，由員警1 人詢問及
      記錄，於詢問開始時有告知權利事項，詢問過程以一問一
      答方式同時繕打筆錄，由被告依自由意志陳述，筆錄摘要
      記載如卷附所示，詢問最後由員警再次就筆錄內容與被告
      逐一確認，並使被告閱覽筆錄後簽名，無以強暴、脅迫、
      利誘、詐欺、疲勞訊問或其他不正方法訊問之情形等勘驗
      結論，益徵被告等與辯護人之前開主張並無憑據。遑論被
      告己○○於本院準備程序時，先係表示：警察還沒有製作
      筆錄時就一直跟伊談，製作筆錄時又誘導伊，嗣於審理時
      改為證人身分作證時，卻反於前詞另行陳稱：受到警方誤
      導，警察一直拿壬○○筆錄重複的講，是先講完才作筆錄
      ，作筆錄中，警察沒有提示壬○○的筆錄，陳述都是依照
      伊的記憶，之後也有逐一確認內容有無錯誤等語，前後就
      詢問員警誘導時間長短情形，有無延續至製作筆錄之時所
      言既見不一，所為前開辯解自難說服於人。
（九）再由員警對被告己○○所持問題形式以觀，雖員警一開始
      係依被害人壬○○指述內容相詢，確認被告己○○有無參
      與相關之犯罪事實，惟其後即不斷以：「案發當天負責何
      事？擔任何種角色？」、「何人提議強押壬○○並限制其
      自由？」、「何人找來共同參與犯罪行為？本案由何人主
      導策劃？」、「壬○○供稱當時遭人以手銬銬住雙手，該
      手銬係何人提供？現置何處？」、「你或其他人是否曾動
      手毆打壬○○？」等開放性之提問方法，由被告己○○為
      自由之陳述，並隨其對被害人壬○○指稱之事實部分詳加
      解釋，毫無任何暗示與誘導可言。待筆錄製作完成後，亦
      曾再行交付被告己○○確認內容，由其自行簽名於上並按
      捺指印。況如上開所析，被告己○○為員警詢問之前，即
      經告以所涉本案罪嫌為強盜罪，縱無明確概念，被告己○○亦應對此屬刑法規範之重罪有相當之知悉，若任憑員警
      誘導坦承犯罪，勢將引致將來反為法院依重罪論處之更大
      負擔，被告己○○智識既屬正常，對此豈能諉稱全無所悉
      ，甚至作成僅為規避不甚具體之移送聲押風險，反陷自己
      於更為不利情勢中之錯誤抉擇，苟真於警詢當中有遭致誘
      導之不法情事，被告己○○在日後檢察官傳喚訊問之際，
      又怎會選擇沈默，不積極反應自為辯駁。綜上，應已可認
      被告己○○於警詢所為自白部分，確係出於其個人之自由
      意志無訛。
（十）復比較被告己○○警詢時之所述，與其在本院審理作成之
      證述相符部分，固與刑事訴訟法第159 條之2 例外得為證
      據之要件不符，但就兩者歧異，且關連其他被告涉犯本案
      事實程度部分，既為被告己○○立於第三人立場所為之審
      判外陳述，且經公訴人援為本案認定被告等共同犯罪其一
      之證據，則該等供述證據是否符合刑事訴訟法第159 條之
      2 之較為可信特別情況，得例外一併取得證據能力，當須
      再作研求。本院審酌被告己○○經警詢問之際，所為陳述
      原均符合其個人自由意志，除無其所謂曾發生員警施以誘
      導訊問之任何跡象之外，關於被告己○○是時究竟係與其
      他被告藉何等分工方式從事本案犯行，其本人當較其他之
      人（包含詢問之人）更為瞭解，另依被告己○○警詢筆錄
      於記載作成後便曾立刻請其再予確認，及該部分筆錄業經
      本院勘驗確認之製作過程無違法之處，且被告己○○未曾
      在偵訊時立即向檢察官表明曾遭員警不正對待，卻一再遲
      延至本案被訴之時方作如上抗辯等情交相核對，當應同認
      被告己○○其警詢對其他共同被告涉案程度之相關陳述，
      確具有特別可信之情況，所言復為勾稽除被告乙○○外其
      他被告共犯情節之重要關鍵，為證明此處犯罪事實存否之
      必要證據，揆諸前揭說明，自應例外承認其有證據能力。
      至被告己○○另稱在偵訊時所為異於警詢之證述方屬實在
      ，但如對其於偵查中之答稱內容詳為確認，即可察覺被告
      己○○當時並無明顯之翻異舉動，問答間其僅不斷表示自
      己抵達咖啡廳後並無參與彼等之債務商討事宜，及說明其
      非係替被害人上銬之人，事實上從未提及有利其他共同被
      告之澄清言詞，徒以被告己○○該部分之簡略偵查陳述，
      自仍不足推翻其於警詢所為之自白，與對其他被告證稱陳
      詞確具證據能力之前開認定。
（十一）綜上所述，被告癸○○、己○○於警詢時所為不利於己
        之陳述，均係出於自由意志所為，核無不正之方法取得
        ，其精神上未受恐懼、壓迫之狀態，亦未延續至應訊時
        致不能為任意性之供述，依上揭說明，應足認屬任意性
        之自白；另其等對其他被告基於第三人地位所為之證述
        部分，亦符合刑事訴訟法第159 條之2 例外得為證據之
        要件，自均得作為本案認定事實之依憑證據。
二、證人壬○○在警詢所言無證據能力：本案中證人壬○○於警
    詢中之相關陳述，係屬被告以外之人所為之陳述，業經辯護
    人等於本院準備程序中就證據能力部分聲明異議，經查其於
    警詢之所證，既未經公訴人舉證釋明有何刑事訴訟法第159
    之2 至之5 規定例外得援為證據之情形，依同法第159 條第
    1 項規範所示，應認無證據能力。
三、證人癸○○、己○○、壬○○於偵查中具結所為證言有證據
    能力：按92年修正公布之刑事訴訟法改採以當事人進行為主
    之訴訟制度，檢察官代表國家偵查犯罪、實施公訴，基於當
    事人一方原告之地位，就被告犯罪事實及訴訟條件與據以認
    定證據能力等訴訟程序上之事實，固應善盡舉證責任。然因
    檢察官訊問證人等被告以外之人時，均能遵守法律規定而不
    致違法取供，並令具結，可信性極高，為兼顧理論與實務，
    乃於同法第159 條之1 明定檢察官於偵查程序取得被告以外
    之人所為陳述，除顯有不可信之情況者外，均有證據能力，
    得為證據。故被告、辯護人若主張其顯有不可信之情形者，
    本乎當事人主導證據調查原則，自應負舉證責任，否則，被
    告以外之人向檢察官所為之陳述，毋庸另為證明，即得作為
    認定被告犯罪之證據。而所謂「顯有不可信」之情況，係指
    其不可信之情形，甚為顯著了然者，固非以絕對不須經過調
    查程序為條件，然須從卷證本身，綜合訊問時之外部情況，
    為形式上之觀察或調查，即可發現，無待進一步為實質調查
    之情形而言，最高法院96年度臺上字第5684號判決意旨載述
    甚詳。本案被告等之辯護人雖對證人癸○○、己○○、壬○○於偵查中具結證言之證據能力多有質疑，惟並未提出該等
    證言有何顯不可信之情況存在；又對偵查中之證人所述，若
    被告防禦權已藉其他方式加以保障，亦即對證人審判外陳述
    給予程序性的擔保與驗證後，則法例上多容許對質詰問之例
    外，而允許被告用其他方式來檢驗該審判外陳述，是以刑事
    訴訟法於確立傳聞法則之同時，另亦設計了若干例外，此即
    同法第159 條之1 至之5 之規定，於此被告之對質詰問權雖
    受到一定程度之限制，惟如該審判外陳述之外觀有足夠可信
    性，得以取代被告對質詰問權的檢驗，甚而為法院發現真實
    所需要，仍可例外認為該審判外陳述有證據能力。至司法院
    大法官會議釋字第582 號解釋所指「證人於審判中，應依法
    定程序，到場具結陳述，並接受被告之詰問，其陳述始得作
    為認定被告犯罪事實之判斷依據」，係指證人於審判中有傳
    喚之必要，經於審判程序傳喚作證時，應給予被告詰問權，
    如此該部分之證述內容始得作為認定被告犯罪事實之判斷依
    據，而證人於偵查中之證述，如已符合刑事訴訟法第159 條
    之1 第2 項之規定，且經依法具結，其陳述自不因未經被告
    對質詰問，而不具證據能力，故於本案亦不得單憑證人癸○○、己○○、壬○○於偵查中具結後所為之證詞，因當時未
    經被告等對質詰問，而逕認其等於偵查中之結證所述無證據
    能力。
四、按刑事訴訟法第159 條第1 項雖規定，被告以外之人於審判
    外之言詞或書面陳述，除法律有規定外，不得作為證據。惟
    依同法第159 條之5 第1 項、第2 項規定，經當事人於審判
    程序同意作為證據，法院審酌該言詞陳述或書面陳述作成時
    之情況，認為適當者，亦得為證據。當事人或辯護人於法院
    調查證據時，知有第159 條第1 項不得為證據之情形，而未
    於言詞辯論終結前聲明異議者，視為有前項之同意（指同條
    第1 項之同意作為證據），此乃第159 條第1 項所容許，得
    作為證據之例外規定之一。經查，檢察官、被告等及辯護人
    於本案言詞辯論終結前，均未就本院所調查之其他供述證據
    主張有刑事訴訟法第159 條第1 項不得為證據之情形，本院
    復審酌各該證據作成時之情況，亦認均屬適當，是本案經調
    查之以下證據均有證據能力，又本院認定事實所用其餘非屬
    供述證據部分，既未有傳聞法則之適用，復查無違法取證之
    情事存在，自均亦得作為證據，合先敘明。
貳、實體方面：
（壹）有罪部分：
一、訊據被告丙○○、己○○、庚○○、癸○○、丁○○（以下
    如未特別指明，「被告等」、「其他被告」所指即為除被告
    乙○○外之其餘被告5 人）雖大致坦承於前揭時地，確實因
    被告丙○○認被害人壬○○未依約定給付其地下期貨交易之
    應得結算利潤，被告丙○○乃先徵得被告己○○同意載其尋
    覓甫離戊○○住處之被害人壬○○，嗣另由被告丙○○致電
    委請被告庚○○出面相助，被告庚○○得此訊息，便搭載已
    在車上之被告癸○○、丁○○駕車共同前往，並在臺北縣新
    莊市○○路20之1 號前發覺被害人壬○○之行蹤，當時被告
    丙○○、庚○○、丁○○、己○○均有下車，被害人壬○○
    隨經帶往被告庚○○所駕車內，同車者尚有被告丙○○、癸○○，被告己○○則改為搭載被告丁○○，兩車一同駛抵位
    於臺北縣板橋市○○路○ 段177 號之天秤座西餐廳內，被告
    等遂於該處與被害人壬○○進行還款之討論，終達成由被害
    人壬○○償還部分積欠款項之協定，待被害人壬○○與被告
    癸○○、己○○一同至中信銀行與漢生郵局，分別操作提款
    機提領共計7 萬3 千元現金而出並予交付後，被害人壬○○
    始自行離去等相關情節，然皆矢口否認有何共犯僭行公務員
    職權與剝奪被害人壬○○行動自由之被訴犯行，並均辯稱其
    等當時僅在協助被告丙○○對被害人壬○○催討債務，別無
    共同假冒員警身分，對被害人壬○○施以剝奪行動自由之任
    何不法行為。被告丙○○之辯護人則以：被害人如自始即認
    定被告等係警察，於其獲釋後當應立即進行查證，更應主動
    與被告等進行聯繫以逃避惡害，被害人卻均捨此不為，則其
    指稱內容是否為真已有可疑，況被告等當時本係身穿便衣，
    更非駕駛警車，遑論出示證件，被害人又怎能相信所言，任
    由擺佈，甚於事發數月之後方向警察報案，本案確係被害人
    積欠被告丙○○債務，在被告丙○○以若不還款即告發其違
    犯毒品危害防制條例行為之下，由被害人自願出面與之協調
    ，被告丙○○自無前開犯行等語；被告己○○之辯護人以：
    被告己○○是基於朋友關係受被告丙○○所託出面，當時被
    告丙○○與壬○○打過招呼後，即為另輛車載往天秤座西餐
    廳，到該處後亦僅係不斷由被告丙○○與壬○○就債務事宜
    進行協談，被告己○○並未參與，最後亦只有陪同壬○○前
    去領款，被告己○○絕無前述犯行等語；被告庚○○之辯護
    人以：本案確係因被害人對被告丙○○有欠款行為而起，被
    告庚○○被訴情節均非事實，遑論被害人指述內容明顯前後
    不一，實有諸多可疑等語；被告癸○○之辯護人以：本案純
    屬被告丙○○向被害人索討債務之單純事件，觀諸被害人之
    前後不一，且供述不清之指證內容，也難以推斷被告等確有
    以假冒員警方式強押被害人前往天秤座西餐廳之不法舉措，
    而被害人既已承認與被告丙○○間有債務糾紛，且認為確應
    還款，被告自已無對其施加強迫之必要，至提款時被告癸○○雖有陪同，然依監視器攝得畫面可知，其亦未有任何限制
    被害人自由之行為，遑論本案本無證據可認被告癸○○尚與
    其他被告有何等犯意聯絡與行為分擔之事實存在，應對其為
    無罪諭知等語；被告丁○○之辯護人以：被害人既從未指認
    被告丁○○為替其戴上手銬之人，或另有其他僭行公務員職
    權之行為，自無從確認被告丁○○確有被訴之共同犯行，況
    被告丁○○早在被害人至提款機領錢之前，即已離開天秤座
    西餐廳，更可徵被告丁○○絕非共同正犯之一等語，分別為
    上開被告置辯。
二、經查：
（一）上開犯罪事實，迭據證人即被害人壬○○於偵查時具結證
      以：96年10月2 日晚上11時許，伊從戊○○他家出門後到
      一家水果攤，伊就把車子停在路邊買水果，結果車子一停
      下來，就有兩臺車將伊包圍住，兩臺車總共有5 個人全部
      下車，跟伊說是刑事組的，沒有出示證件，但有作勢拔槍
      跟亮手銬，他們把伊拖到車號1182-EC 號自小客車上，一
      個開車，兩個在後座押著伊，在車上他們跟伊說是刑事組
      的，後來兩臺車就一前一後的開走，伊的車還是停留在現
      場，並且開車到天秤座西餐廳，到了之後他們開了一間包
      廂，伊就被帶到包箱內，當時伊被銬著手銬，以當時的狀
      況伊根本沒有辦法反抗，到離開西餐廳之前，這期間手都
      被手銬銬住，他們就叫伊把身上的錢領出來，於是伊與他
      們要離開西餐廳，他們先將伊的手銬解開，然後就押著伊
      去隔壁中國信託提款機領了6 萬元，領完後，他們又押著
      伊到後面的郵局，伊又用郵局的金融卡領了1 萬3 千元，
      他們錢拿了就開車走，伊就將車號記住等語；復於本院審
      理時結證稱之：伊車子停在路邊，一輛車子開到伊前面，
      對方就下車，是在庭的這些被告，應該有給伊上手銬，伊
      當下認為他們是警察，忘記說是刑事組還是別的單位，伊
      當時有吸毒，心很慌張緊張，對方一輛車子停在對面，一
      輛車子在伊前面，下車有3 、4 人，他們叫伊下車走到對
      面車子那裡去，他們是硬拉伊上車的，且有上手銬，當時
      他們手放腰間，似乎要拔槍，但伊沒有看到槍，伊不知道
      他們如何分工，上車後是庚○○開車，在車上庚○○要打
      伊巴掌，因為伊閃開，所以沒有打到，車上他們互稱是學
      長，後來去天秤座西餐廳，丙○○就表明身分，跟伊講錢
      的事，他有說是刑事局的警察，應是癸○○跟伊銬在一起
      ，是誰銬伊的已不記得，伊和癸○○一起牽手進去西餐廳
      ，直到餐廳裡面手銬才打開，何時打開不記得，伊和丙○○講時，丁○○有在旁邊答腔，說這件事錢可以解決，大
      家就拿錢解決，後來伊就跟癸○○一起去中國信託領錢，
      己○○又開車載伊和癸○○去另一邊領錢，伊把錢交給癸○○，總共領2 、3 次，這麼多人，打也打不過，而且對
      方是警察，等全部事情結束，錢給他們且他們離開後，伊
      有記下車牌1182-EC 號這輛車，伊只記得這輛車，所以在
      警詢就說是這輛車押伊的等語描述甚詳。
（二）除此之外，被告癸○○、己○○亦於警詢之初，即就其等
      確曾共犯被害人壬○○所指行為此節自白明確，被告癸○○斯時就其他被告參與之事實部分亦曾以：是庚○○叫伊
      參與本案，當日庚○○叫伊至板橋市○○路一家檳榔攤找
      伊，說與人有債務糾紛叫伊陪同要債，故伊就與綽號牛兄
      之男子（即被告丁○○）坐庚○○的車子，由庚○○對外
      不知跟何人聯絡，對方叫庚○○開其車號CB-8458 號自小
      客車至新莊市○○路上先找車輛，伊到後馬上就找到對方
      車輛，庚○○馬上打電話通知，待被害人停車後庚○○及
      綽號牛兄之男子下車，假冒警察向被害人盤查，盤查後庚○○將被害人上手銬帶上車與伊銬在一起，由庚○○將車
      開往西餐廳，在路上庚○○有自稱為刑事警察局的刑警，
      在與被害人談話中有回頭向被害人打耳光，伊們到西餐廳
      後，由伊與被害人銬在一起，押被害人至2 樓包廂內，之
      後庚○○叫伊及己○○押被害人至西餐廳旁領取6 萬元，
      再與己○○押被害人坐計程車至漢生郵局領取1 萬3 千元
      ，伊就給被害人坐計程車離去等語陳述甚詳，凡此經過，
      待其在偵查中具結後並曾另以：當天庚○○提議要去吃飯
      ，路上庚○○接到一通電話，要去新莊找朋友，到了新莊
      ，庚○○下車說要找人，丁○○也有下車去買檳榔，後來
      庚○○就拉壬○○上車，把伊跟壬○○銬在一起，伊當時
      嚇到，之後庚○○開車，副駕駛座應該是丁○○或丙○○
      ，伊和己○○坐在壬○○的左右邊，庚○○有冒充刑警，
      並打壬○○巴掌，壬○○和伊都用衣服遮住手銬，到餐廳
      才解開，當時伊、丙○○、庚○○、己○○、丁○○都有
      講話，內容大概是叫壬○○拿錢出來作業績，因為他們冒
      充警察，壬○○有簽本票，簽完後庚○○叫伊和己○○陪
      壬○○去領錢，第一次是走路去中國信託，第二次是己○○載伊和被害人去領錢，伊把錢拿回去給丙○○和庚○○
      後才離開等語重申此節；以上諸情，如再輔以被告己○○
      於警詢證稱之：伊有參與上述時地強押壬○○並使其至提
      款機取款之犯罪事實，當天伊駕駛伊所有1182-EC 號自小
      客車負責接應，伊不認識壬○○，伊知道壬○○與丙○○
      有金錢糾紛，是丙○○約伊共同前往，強押丙○○至提款
      機取款，且使其簽下3 張20萬元本票，及1 張60萬元保管
      條這件事伊忘了是何人提議的，伊知道其他人都是透過丙○○找來的，案發地點係何人將壬○○拉下車再強行押走
      伊不知道，手銬是丙○○找來的朋友所提供的，事後他們
      就帶走沒有留下來，不是伊動手使用手銬的，但確實是伊
      帶壬○○前去領錢等語以為對照，自更得獲致相當之驗證
      ；被告己○○於證稱之間，雖未直接表明被告等是否係冒
      用員警身分強押限制被害人壬○○之行動自由，然其既曾
      提及當時確有使用手銬器具以遂行其等犯行，適正呼應被
      告癸○○就此部分之前開證述內容。承上所述，被告癸○○、己○○陳述當時本無可能不顧己身可能重罪訴究之風
      險，於其等身上亦查無絲毫故陷其他被告於罪之攀誣動機
      ，則被告癸○○、己○○自白所言與證述內容既均已受有
      憑信擔保，益足顯見證人壬○○對被告等之前開指述內容
      絕無子虛可能。
（三）被告等雖均辯稱當日並無冒充警察之情事，然查，被害人
      壬○○當日確係在臺北縣新莊市○○路20之1 號前下車後
      ，遭被告等假冒警察身分施以盤查，被告庚○○繼而持帶
      至現場之手銬銬住被害人壬○○，並將之帶至其所駕駛車
      號CB-8458 號自小客車後座，將手銬另一端銬於被告癸○○手腕之上，以為控制被害人壬○○行動，被告庚○○除
      在開車途中自稱為刑事警察局員警外，待開車至天秤座西
      餐廳後，被告庚○○乃開口要求被害人壬○○須出錢交付
      以為購槍充作績效之用，其間被告丙○○、己○○、丁○○、癸○○亦曾出言附和等情，早經證人壬○○與癸○○
      詳細證述如上，由被告己○○之警詢所述，亦可印證被害
      人壬○○確曾遭被告等以如同員警執行逮捕強制處分之方
      式，強行對其戴上手銬以限制行動自由。再參以被告等描
      述之與被害人壬○○抵達天秤座西餐廳後眾人位置，其等
      當時非但均處同一包廂之內，且係圍坐在一大型桌子四周
      ，則在談論命由被害人壬○○出錢購買槍枝之際，被告等
      人斯時既皆共處一室，縱有先後個別進出之情形，仍難諉
      稱對全部經過概不知情；遑論如被告癸○○偵訊時之結證
      所言，除被告乙○○外，其他被告事實上均曾出言參與討
      論，益得徵被告彼此間對其等當時正以假冒員警身分方式
      ，向被害人壬○○要求出錢購槍換取績效此節俱存共識。
      基此，被告丁○○在場之時既已有如上之犯行參與舉措，
      無論究竟有無先行離去，均已無解其業已成立之共同犯行
      。是被告丙○○、庚○○、癸○○、己○○、丁○○於本
      院所為無僭行公務員職權之犯意聯絡與行為分擔相關辯稱
      ，核諸前開說明可知要無足信取。
（四）另查，被害人壬○○早即自承與被告等人均不熟識，即便
      與存有債務糾葛之被告丙○○，亦未有過直接接觸，是以
      於路旁突遭被告丙○○等以員警身分攔停之際，被害人壬○○既非法律專業人士，在難以確認應以何等方式查明此
      情，更因自忖另有毒品施用行為，驚懼是否係因此等行為
      已被察覺，始遭戴上手銬押往西餐廳之際，只得處處順應
      被告等所提要求，衡情本難謂為絕無可能。待被害人壬○○終得擺脫被告等人之控制離開該處，其於一時之間仍無
      法肯定被告丙○○等所表明之員警身分是否為真，如再為
      配合辦理房地抵押貸款負擔勢將更重，遂先藉故拖延，另
      又審度倘逕為報警查辦，己身施用毒品之犯行亦將有一併
      遭致披露之風險，故未敢擅動，直至其於97年間另因施用
      毒品行為經警查獲（此方為起訴書所載之臺灣板橋地方法
      院檢察署97年度毒偵字第777 號案件，然與本案並無關連
      ）之後，始覺有異而正式在該年2 月2 日向警方提出本案
      指述，凡此種種，亦無任何顯悖事理之處，被告等之辯護
      人一再以被害人上開反應殊值懷疑，卻未慮及上開可能，
      尚有所失。
（五）再者，被害人壬○○是日確係遭被告庚○○戴上手銬後限
      制行動自由，繼由被告庚○○駕車，被告癸○○、丙○○
      分坐兩側共同押往天秤座西餐廳內，於進入餐廳包廂後，
      則在被告丙○○、庚○○、癸○○、丁○○、己○○共同
      管領下未能脫身，直至被害人壬○○簽署面額各為20萬元
      之本票3 張及現金保管條1 紙，另同意與被告乙○○再行
      聯繫要如何以其所有房地，換得足夠交付被告丙○○等人
      之購槍金額，及表明願將銀行與郵局帳戶內之所餘存款先
      行提出，並由被告己○○、癸○○先後與被害人壬○○前
      往中信銀行與漢生郵局提款機進行提款操作，共計領出7
      萬3 千元後方獲自由等經過，亦已據證人壬○○、癸○○
      、己○○以前開陳述闡釋明確。其後被告癸○○、己○○
      雖翻異所言，與其他被告齊為辯稱本案純係因被害人壬○○積欠被告丙○○之債務所致，當時被害人壬○○係自願
      與其等前往天秤座西餐廳商討還款事宜，絕無遭限制自由
      之情事云云，然有疑義者為，本案被告等從未否認當時被
      害人壬○○在路旁為眾人尋得後，係由被告庚○○開車將
      之載至天秤座西餐廳進行討論，倘被害人壬○○自始即係
      自願前往，被告等大可任由被害人壬○○駕車跟隨其等之
      後共赴約定處所，何必非使其同乘一車不可，果於商討之
      間彼此態度全屬平和，在被害人壬○○依約提領款項交與
      被告癸○○後，被告等見被害人之車尚仍留於新莊原地，
      又怎能放任其自行離去，毫不理會被害人壬○○將以何等
      方式返回取車之此等困境，甚如卷附監視器攝得畫面翻拍
      照片所示，被害人壬○○於領款之時，被告癸○○於照片
      中雖無明顯之壓制舉動，然始終緊跟被害人壬○○身後視
      線未離，果被害人壬○○自始即已自願配合被告等之一切
      要求，任由其自行領款再返回交付既更便利，何須為如此
      陪同前往之多餘安排。前述各該情狀，無異均屬被害人壬○○當時行動確遭限制，迄至將銀行與郵局存款提出交付
      之後，方始重獲自由之明白跡證，被告等之上揭辯詞，於
      情於理既皆難以自圓其說，實無採信可能，被告丙○○、
      庚○○、癸○○、己○○、丁○○先後參與限制被害人壬○○行動自由之相關過程，並延續前開僭行公務員職權犯
      意，對以如上方式遭駕車押至天秤座西餐廳之被害人壬○○施以控制，直到其取付存款為止，被告丁○○在離開前
      本已成立共同犯行，其餘被告所為亦互為彼此提供續為管
      領被害人壬○○之助力，被告等自均難謂其等對剝奪被害
      人壬○○之犯行部分，無主觀認識之犯意聯絡，及客觀行
      為之參與分擔可言。另公訴人雖認被害人壬○○係在被告
      等以分駕兩車前後停放之包夾方式下遭強押上車，然此已
      為被害人壬○○於本院審理時作證否認，是以當時詳情為
      何雖難再作判斷，惟對本院前述認定應仍不生影響，僅就
      被告等實行強暴手段剝奪被害人壬○○行動自由之起始時
      點為如上更正，併此敘明。
（六）被告等及其辯護人雖多以證人壬○○，及被告癸○○於警
      詢、偵查陳述之間多有不一之處，用以質疑其可信性是否
      存在，惟按證人之證詞，屬供述證據之一種，而供述證據
      本具有其特殊性，與物證或文書證據具有客觀性及不變性
      並不相同。蓋人類對於事物之注意及觀察，有其能力上之
      限制，未必如攝影機或照相機般，對所發生或經歷的事實
      能機械式無誤地捕捉，亦未必能洞悉事實發生過程之每一
      細節及全貌。且常人對於過往事物之記憶，隨時日之間隔
      而漸趨模糊或失真，自難期其如錄影重播般地將過往事物
      之原貌完全呈現。此外，因個人教育程度、生活經驗、語
      言習慣、個人觀察角度、記憶能力、表達能力、嚴謹程度
      等不同，亦可能導致證人對於細節之供述未能將實情全貌
      完整展現，且因受外在事物潛移默化，以至記憶難免模糊
      ，甚有部分易受影響，難以詳述，或前後所述有所出入，
      然此乃常人均無法避免之現象，若苛求證人均能對於曾經
      歷之事實細節，均須予以鉅細靡遺精確還原，方可認其所
      述具有相當證明力，此無異緣木求魚，致證人之證詞幾無
      採信可能，嚴重妨害真實之發現。故供述證據每因個人觀
      察角度、記憶能力、表達能力、誠實意願、嚴謹程度及利
      害關係之不同，而有對相同事物異其供述之情形發生，而
      其歧異之原因，未必絕對係出於虛偽所致。又按證人之陳
      述有部分前後不符，或相互間有所歧異時，究竟何者為可
      採，法院仍得本其自由心證予以斟酌，非謂一有不符或矛
      盾，即應認其全部均為不可採信，如就基本事實之陳述若
      果與真實性無礙時，則仍非不得予以採信，最高法院早即
      著有74年臺上字第1599號判例意旨可供參佐。徵之前開證
      人，就以上本院採信其等所言，並據此認定事實之部分，
      查既無任何陳述上之明顯瑕疵存在，且衡以當時情況，被
      害人壬○○突遭被告等圍繞在側並將之強押上車，事情發
      生本屬突然，持續時間必難甚長，被害人壬○○原即對被
      告等之身分一無所悉，甚至被告癸○○亦非對其他被告均
      有認識，其等於證述中出現歧異之處諸如：係何人下車強
      押、何人盤查搜車、所搭車號為何、彼此乘坐位置、以何
      方式前往郵局領款等，在在均屬甚過細微之枝節事項，被
      害人壬○○及被告癸○○當日既無可能早即意識犯行必將
      以何等方式進行發展，豈能期待其等於經歷前開過程中，
      詳加確認一切情節，並予用心記憶，以備將來作證釐清之
      用，從而，自不得率然單以被害人壬○○及被告癸○○就
      前開問題之前後回答內容不一，便逕為推論其等所言俱無
      足取。是此部分被告等與辯護人之所辯，俱無理由。
（七）綜上各節，本案被告等僭行公務員執行，及以強暴方法剝
      奪被害人壬○○行動自由之相關事證已臻明確，被告犯行
      等之犯行均堪認定，應予依法論科。
三、核被告丙○○、己○○、庚○○、癸○○、丁○○所為，均
    係犯刑法第158 條第1 項之僭行公務員職權罪、同法第302
    條第1 項之以強暴方式剝奪他人行動自由罪。被告等就上開
    犯行均有犯意聯絡與行為分擔，皆為共同正犯。公訴人以被
    告等所涉連同以下不另為無罪諭知部分，應論係結夥三人以
    上強盜罪雖有未恰另見下述，然其起訴之社會基礎事實既為
    同一，本院自仍得審理確認其等上開犯行之成立，並變更起
    訴法條。被告等於強押被害人壬○○之際，既係藉冒用員警
    身分執行逮捕強制處分之形式而為，是應認其等係以行為同
    時違犯上開兩罪，而須依想像競合之例，從一重之以強暴方
    式剝奪他人行動自由罪處斷，公訴人認應分論併罰亦有誤會
    。又被告己○○、丁○○前曾有如事實欄所載另犯他案經法
    院判處罪刑確定並已執行完畢之情形，此觀諸其等之卷附臺
    灣高等法院被告前案紀錄表即明，被告己○○、丁○○於5
    年之內故意再犯本案有期徒刑以上之罪，均為累犯，皆應依
    法加重其等之刑。爰審酌被告丙○○、己○○、庚○○、癸○○、丁○○5人，僅因被告丙○○與被害人壬○○間之單
    純債務糾葛，竟在被告丙○○相邀下，恣意藉由如上不法手
    段強逼被害人就範，甚藉冒用員警身分方式以遂行前開犯行
    ，造成被害人壬○○自由法益無端遭致剝奪，難生反抗意思
    ，時隔多日方敢挺身報案，其間承受之身心壓力不言可喻，
    被害人壬○○嗣後雖已表示不欲再行追究被告等之責任，然
    本院念及被告等在為警查獲之後，僅被告癸○○、己○○曾
    在警偵程序作過片刻自白，於經起訴後即均全予否認，犯罪
    後態度明顯不佳，被告固有緘默之權，惟並非表示得為任意
    說謊，及被告等對犯罪情節各有相當之行為分擔，惟其中被
    告丙○○應為主謀，被告庚○○對犯行引導之參與程度則較
    他人為深等一切情狀，各對被告量處如主文所示之刑，以資
    懲儆，公訴人雖具體求刑被告丙○○有期徒刑8年、其餘被
    告有期徒刑7年6月，然其求刑基礎本即與本院認定被告等所
    犯罪名有所不同，是本院認其所請尚嫌過重，難予採納，併
    此陳明。至被告等當時所用之手銬器具既無從證明為何人所
    有之物，亦不具違禁物之性質，爰不予宣告沒收。
（貳）不另為無罪之諭知部分：
一、公訴意旨略以：被害人壬○○遭押往天秤座西餐廳後，即由
    被告庚○○向被害人壬○○恫稱，由被害人壬○○交付60萬
    元之代價購買槍枝作為業績，並將被害人壬○○所有之房屋
    設定抵押權，即不偵辦毒品案，被害人壬○○因不能抗拒而
    應允後，被告庚○○旋聯絡其女友即被告乙○○到場假冒代
    書，被告乙○○於翌日凌晨0時許到場後，被害人壬○○因
    而簽發面額各20萬元之本票3紙及現金保管條1紙交付，被告
    乙○○並取走被害人壬○○之身分證、健保卡，並留下行動
    電話0000000000號行動電話，供作為設定房屋抵押權之聯絡
    方式後，被告庚○○等人另強逼被害人壬○○將身上現金取
    出，被害人壬○○遂答稱需至銀行提款，被害人庚○○等人
    即將之手銬解開後，於同日凌晨1時許，由被告己○○、癸○○強押被害人壬○○至中信銀行，與漢生郵局提領共計7
    萬3千元之款項後，被告己○○、癸○○即取走被害人壬○○所提領之上開款項自行離去，此與前開經論處罪刑部分，
    應併予評價為被告等涉犯之刑法28條、第330條第1項之共同
    結夥三人以上強盜罪嫌等語。
二、按犯罪事實應依證據認定之，無證據不得認定犯罪事實，刑
    事訴訟法第154 條第2 項定有明文。次按刑法上以脅迫手段
    而為強盜罪之成立，須以意圖為自己或第三人不法之所有，
    藉用對被害人將來不法惡害之通知，使其發生畏怖之心達不
    能抗拒之程度，因此交付財物或自行取之等要件均已該當為
    前提，是以縱被害人係因行為人所為特定事項之告知而交付
    財物，然若行為人前開告知舉措無足評價為刑法上應予非難
    之惡害通知行為，則被害人即便因之產生財產法益損害，仍
    不能對行為人律以該罪。
三、公訴人認被告丙○○、庚○○、癸○○、己○○、丁○○共
    同涉犯結夥三人以上強盜罪嫌，無非係以證人壬○○之前開
    指述，另參照證人即被告癸○○所述當時曾在天秤座西餐廳
    內，由被告庚○○命被害人壬○○準備60萬元之代價供被告
    等購買槍枝充作業績等情，及被害人壬○○嗣後確有與被告
    癸○○、己○○一同前往銀行與郵局提款機領款交付之動作
    等，為其主要之論據。訊據上開被告均堅決否認有何共同結
    夥強盜之犯行，其等與辯護人皆辯稱被害人壬○○敘述之前
    揭情節並不屬實。本案被害人壬○○固曾遭被告丙○○、庚○○、癸○○、己○○、丁○○協力強押載往天秤座西餐廳
    包廂之內，直至其將銀行與郵局存款提出交付後始經釋放，
    是以被告等確有以共同強暴之方式剝奪被害人壬○○之行動
    自由犯行已如前述，惟縱使被害人壬○○之相關指述均為真
    正，依其所稱先後簽立3 張本票、現金保管條，並交付身分
    證、健保卡，及其後之領款反應，既均係因被告庚○○揚言
    如不配合，便將偵辦其另犯之毒品案件所生畏懼而來，是以
    於此已可確認前開被告等曾實行之強暴手段，顯與被害人壬○○其後之財產處分行為無涉，則如欲對被告等據結夥強盜
    此罪以為論處，自須另行探究其等對被害人壬○○之所為，
    是否已得評價為強盜罪中之脅迫手段，且已達不法惡害通知
    之可予非難程度。
四、但查，依證人壬○○先後於偵查中與本院審理時所稱：伊被
    押上車後，他們跟伊說他們是刑事組的，他們接獲線報說伊
    在吸毒，伊印象中被告丙○○有搜伊的車，不到兩分鐘時間
    ，他們在車上搜到一包安非他命，搜到後兩臺車就一前一後
    開走，他們就在車上跟伊談條件，要伊交出藥頭，伊說了以
    後，他們說不辦伊毒品部分，但要出錢買槍給他們作業績，
    談到後來那些人叫伊出60萬元，因為伊不想被移送毒品，就
    是條件交換，他們不移送伊毒品案件，就沒有績效，所以要
    伊拿錢出來買槍作績效，故伊在現場簽了面額各20萬元之本
    票，還有現金保管條，後來他們又問伊的房子是誰的，伊回
    答是自己的，他們就說要請代書過來，代書當時跟伊拿了身
    分證、健保卡，並跟伊約早上9 點去類似地下錢莊的地方以
    房地辦理借款等語，可知被害人壬○○當時係因主觀上自認
    己身持有毒品之犯行已遭查獲，為逃避可能對其犯行之追訴
    程序，乃於在場被告等要求交付相當金額購槍藉以換取績效
    後，終應允所請答應簽立本票、現金保管條，甚願提供身分
    證、健保卡及房地權狀以方便辦理借貸交付約定款項，基此
    ，當時情狀倘真如被害人壬○○之想像情節，被告等係在發
    現被害人壬○○車上藏有毒品之後，以款項交付換取不予處
    理其所涉之毒品危害防制條例犯行，對被害人壬○○而言，
    事實上無異係交由其自行取捨兩者利弊，蓋就被告等而言，
    若真因假冒員警搜索被害人壬○○所駕車輛而知其另涉持有
    第二級毒品罪嫌，先不論搜得毒品於將來訴訟程序中是否具
    備證據能力，其等因此至少已取得告發被害人壬○○之權限
    ，意即被告等原即立於行使此等合法手段之權利地位，不管
    其等憑藉此點交求被害人壬○○履行之交換條件，是否係基
    於道德上可予貲議之不當目的，對被害人壬○○而言，如不
    予選擇被告等之所提方案，其可能將承受者，亦僅為其持有
    毒品或相關犯行將遭訴追，此一原本即已存在之不利益，換
    言之，被告等如未獲被害人壬○○正面回應，至多亦僅會採
    行將其等查得結果告發交由有權偵查機關另予究明之手段，
    是以被害人壬○○於此非但其意志之自由未受不法剝奪，反
    因被告等所出提議，使其更行取得另一衡量交付約定款項，
    與遭毒品案件追訴處罰間，孰為輕重之選擇機會，則被害人
    壬○○於法律規範保護下之原有自由，本案中既從未遭致他
    人剝奪，被告等於此所憑藉者，自仍未逾越法律所設之許可
    界限。準此，於被害人壬○○形容中之被告等所執前開條件
    交換之說，既無從評價為不法之惡害通知行為，被害人壬○○其後處分或允諾處分其財物之動作，要難謂係基於被告等
    之脅迫使難為抗拒之不法犯行而來。
五、另證人即被告癸○○於警偵程序中，固就被害人壬○○簽立
    本票與現金保管條，甚表示願提供房地權狀辦理貸款，係應
    被告等交付60萬元購槍充作業績之要求而來等情有所提及，
    然未曾就被告等另握有被害人壬○○違犯毒品案件相關證據
    一事併作陳述，因此所生之疑問為，倘被告等向被害人壬○○提出前開要求時，事實上並不明瞭被害人壬○○當時已曾
    另犯他案，僅欲純以其等假冒之員警身分逼迫就範，不意因
    被害人壬○○恰好對此有有顧忌，方在內心權衡後應允所請
    ，如此似非不得將被告等行為當時之主觀想像評價法所不許
    之脅迫故意，則於客觀上縱因其等所為未能該當惡害通知要
    件，被告等基於前開認知之著手所為，或仍有構成未遂犯罪
    之餘地。然查，本案被告癸○○前於接受詢、訊問之時，事
    實上從未經員警或檢察官詳細問及是否已對被害人壬○○另
    犯毒品案件此節已有知悉，待經檢察官先後起訴後，被告癸○○與其他被告旋均同聲辯稱絕無前揭被訴情事，基此，被
    告等當時對全案經過之意識程度究竟為何，是否正如被害人
    壬○○所述，因其所駕車輛已遭搜得毒品，故被告等確已充
    分掌握被害人壬○○另犯他案之相關證據，凡此既均因難再
    期待被告等人就此另為著墨，復無其他證據得針對此點再為
    釐清，自不得遽對被告等論以強盜未遂之罪名。
六、況證人壬○○亦自承，其因代被告丙○○下單期貨交易，當
    時總計還欠被告丙○○約8 、9 萬元未給付，待提款清償部
    分後，猶仍積欠約1 、2 萬元，是其最終前往銀行與郵局分
    別提領6 萬元及1 萬3 千元，目的純係在清償其對被告丙○○之債務，準此，被害人壬○○就此所為之財產處分行為，
    非但與公訴人所指被告等所施之脅迫行為無涉，被告丙○○
    與其餘被告根據前開認知進而取款，主觀上自更無不法所有
    意圖可言。
七、另尚須附言者為，雖就被告等所提出之前開交換條件，未能
    認其該當刑法脅迫之惡害通知要件，然被告等既係以假冒員
    警方式傳遞被害人壬○○此一訊息，則其等是否因之尚有構
    成刑法詐術施用之可能，於此或仍有討論之實益。本院查，
    依被害人壬○○之自述內容，斯時其所關心者既為另為之持
    有毒品犯行，則對其而言，務使被告等不予揭露該案厥為其
    唯一關注之重點，是以被告等雖不具備員警資格，如上所述
    ，其等既仍有權就被害人壬○○另犯他案之罪嫌部分為私之
    告發，縱被告等未行假冒員警身分，亦非可認被害人壬○○
    必將拒絕被告等所提交付金錢換取不另為告發之請求，從而
    ，本案既難斷言被告等有無僭行員警職權，必將影響被害人
    壬○○承諾與否之最終決定，被告等假冒員警提出之前開請
    求，仍難逕謂其等另已涉犯詐欺情事。
八、綜上所述，公訴人就此所指證據方法，尚無法使本院達於確
    信被告等曾有以脅迫方式，致被害人壬○○於不能抗拒情形
    下，交付自身財物之行為，此外復查無其他積極證據得援為
    認定此等指述內容確係存在之依憑，就此本應為無罪之判決
    ，然依公訴人之所認，此部分既與前開經論罪科刑之被告犯
    行事實，有成立加重強盜一罪關係之可能，本院爰不另為無
    罪之諭知，附此敘明。
（參）無罪部分：
一、公訴意旨另以：被告乙○○就被告丙○○、庚○○、癸○○
    、己○○、丁○○前開對被害人壬○○所為之僭行公務員職
    權，及以強暴方式剝奪行動自由等犯行，連同上開不另為無
    罪諭知部分，均具有犯意聯絡與行為分擔，是認被告乙○○
    亦涉犯刑法第28條、第330 條第1 項之共同結夥三人以上強
    盜罪嫌等語。
二、按犯罪事實應依證據認定之，無證據不得認定犯罪事實；又
    不能證明被告犯罪者，即應諭知無罪之判決，刑事訴訟法第
    154 條第2 項、第301 條第1 項分別定有明文。次按認定不
    利於被告之事實，須依積極證據，苟積極證據不足為不利於
    被告事實之認定時，即應為有利於被告之認定，更不必有何
    有利之證據。又認定犯罪事實所憑之證據，雖不以直接證據
    為限，間接證據亦包括在內，然而無論直接或間接證據，其
    為訴訟上之證明，須達於通常一般人均不致有所懷疑，而得
    確信其為真實之程度，始得據為有罪之認定，最高法院30年
    上字第816 號及76年臺上字第4986號判例意旨可資參照。
三、公訴人認被告涉有如上犯行，無非係以證人壬○○之前開證
    述，謂：被告乙○○係在其他被告與伊確認房子誰屬，並表
    示要請代書前來以伊之房地辦理借款之後前來現場，當時約
    凌晨12點多，伊看被告乙○○並不專業也沒有給名片，心裡
    有起疑，被告乙○○跟他們在講話時都直接叫名字，彼此很
    熟的樣子等語，及被告乙○○自承當日確曾出現於西餐廳內
    與被害人商談相關事宜，甚於事後曾以其所持用行動電話與
    被害人壬○○聯繫，並有傳遞簡訊予被害人壬○○之舉，顯
    見被告乙○○確對前開事實有所參與，為其主要論據。被告
    乙○○則堅決否認有何與其他被告共同犯罪之相關情事，並
    以：伊那天是被告庚○○打電話跟伊說有朋友房子要賣，所
    以請伊到天秤座一趟，伊到了2 樓就見到其他被告與壬○○
    ，他們在聊天，有說有笑，他們說是壬○○要賣房子，伊沒
    有問為何要賣房子，後來伊就留電話、姓名，伊請壬○○去
    地政事務所申請謄本，伊就跟壬○○約隔天早上去，後來壬○○說有事要忙，他就沒去，其他事情均與伊無關等語，為
    己身置辯。
四、經查：
（一）本院為確認被告乙○○究竟有無公訴人所指之涉案情節，
      乃就其出現於天秤座西餐廳當場之確切時點，及與其他被
      告間有何明顯互動一事，另再於審理時質以證人壬○○，
      然依其所述之：（談交槍的時候，在庭被告6 人是否都在
      場？）除了乙○○以外，其他人都在；（乙○○來之後，
      有無再談到業績的事情？）沒有，談好之後才叫她來，她
      來協助伊看要貸款還是賣房子；（之後就再也沒有談到作
      業績的事？）是，此等證稱內容當中，可知在被告乙○○
      到場之前，其他被告早已就要求出資購槍充作業績一事，
      取得被害人壬○○之同意，被告乙○○之出現，縱依被害
      人壬○○之觀察，亦僅係在其表示名下尚有房地，由被告
      等確認或可援為借款擔保之情形下，由被告庚○○聯繫前
      來準備代辦相關手續之人，是以若綜合被害人壬○○前後
      所述，其自遭被告等戴上手銬強押上車，以迄經帶至西餐
      廳內聽聞確認被告等提出之如上條件，即於被告等對其施
      予強暴手段剝奪行動自由，及交互討論由其出錢換取業績
      之明顯僭行員警職權過程中，被告乙○○事實上均未處於
      現場，甚如被害人壬○○最終所自承者，其最初雖係與被
      告癸○○合銬一起，然於進入西餐廳後即經打開，是以被
      告乙○○到場之時顯亦難再察覺此情。
（二）依本院所為之前開認定，被害人壬○○係直至與被告癸○○、己○○共同前往完成提款手續後方遭釋放，可知被告
      乙○○到場之時，被害人壬○○固仍處於行動自由受到剝
      奪之狀態，然如前述，斯時被害人壬○○事實上已無明顯
      遭致外力限制之任何外觀，其自由法益所以持續被害，純
      係被告等一開始即以員警身分自居，並藉絕對多數之人力
      圍繞在側，再輔以其經強押帶往之西餐廳包廂屬封閉環境
      ，並在提款之時，由被告癸○○、己○○從旁緊盯，因此
      始令被害人壬○○之防禦可能遭受壓抑，是以被害人壬○○之手銬經解開後，之所以難興反抗意思，所受壓迫乃為
      被告等隱然形成之實力優勢，換言之，被告等非再另以客
      觀可見之明顯舉動對被害人壬○○施予壓抑，此或許正係
      被告乙○○稱其到場之後，發現被告等仍有說有笑之原因
      所在，基此，被告乙○○辯稱其到場後不見異樣，故未曾
      對被害人壬○○之受害情形產生任何聯想，於理亦無不合
      。
（三）再者，被告乙○○雖不否認離開西餐廳之當日稍後，曾以
      持用門號0000000000號行動電話傳送簡訊予被害人壬○○
      ，就此亦有卷附被害人壬○○提供該通簡訊內容之翻拍照
      片可供佐參。被告乙○○辯以此係因被害人壬○○本與其
      相約見面，甚曾致電告以與被告丙○○間之債務關係請求
      從旁協助，惟被害人壬○○卻一再爽約不願出面，是其方
      以傳送簡訊方式，告知被害人壬○○其難再幫忙處理。經
      查，被害人壬○○於本院審理時聽聞被告乙○○作出如上
      辯解之際，事實上從未提出對應之質疑，而對被告乙○○
      另陳稱之：伊不太記得壬○○要轉達什麼事情給丙○○，
      應該是他們的債務關係，但他們沒有跟伊說，壬○○也沒
      有跟伊說賣房子是被人逼迫或是被人設計陷害，不是自願
      出售等語，被害人壬○○亦不曾表示任何意見，基此，本
      已難認被告乙○○曾從被害人壬○○口中得悉其他被告對
      之施以之前開犯行，縱觀以被告乙○○所傳簡訊之：打給
      你都不接，不然就是忙線，你要我幫你說話，你卻不接電
      話，你希望我怎麼幫？（不想處理就明講，不要浪費彼此
      時間）等內容，至多亦僅能查得被告乙○○對被害人壬○○消極態度顯露出之不滿情緒，徒憑此點，又豈能視作被
      告乙○○對被告等以上所為犯行均有共同認識之充分佐證
      。
（四）本案發生之際，被告乙○○縱如公訴人所言，確與被告庚○○間存在男女朋友關係，或真同於被害人壬○○提及者
      ，被告乙○○在此之前已與其他被告有相當認識，惟按所
      謂共同正犯之犯意聯絡，本即應包含共同之「知」與「欲
      」，即共同正犯間必須存有對共同行為分擔可能產生之結
      果與構成要件將要實現此一事項，具備知與欲之相互作用
      ，亦僅在各行為人均具備如此之主觀計畫下，方得依據功
      能支配觀點之分工合作與角色分配關係，將共同正犯各人
      之所為亦當作他人所為，即將每位參與者均視為一犯罪共
      同體，對所有在共同知與欲相互作用範圍內之全部犯罪貢
      獻，適用直接之交互歸責原則，命所有之共同正犯均負起
      全部之責任。準此，本案既無明確證據顯示被告乙○○曾
      分擔親為對被害人壬○○實行已為本院認定如前之相關犯
      行，如仍欲論斷其與其他被告共犯該等罪名，自須以積極
      證據證明被告乙○○與實行構成要件行為者間確實具備犯
      意之聯絡，惟於本案之中，既僅能確認被告乙○○與其他
      被告間存有如前所述之友人情誼，但單以此等純屬中立之
      關係狀態，要如何直接推論得出被告乙○○必與其他被告
      對上述犯行已於行為之時取得一切聯繫，並藉以認定被告
      乙○○確實存有共同之犯罪主觀計畫，凡此種種既難憑藉
      現存相關證據當中獲致確認，又何能逕謂被告乙○○真有
      犯罪之聯合認知與意欲，並將之併入評價為共同正犯之一
      員。
五、綜上所述，依公訴人所舉證據方法，尚無法使本院達於確信
    被告乙○○曾有與其他被告藉僭行公務員職權方式，進而強
    押被害人壬○○致其行動自由遭受剝奪之共同犯罪行為，而
    公訴人所提其餘得與前開認定事實結合觀察，對本案被告所
    為併為強盜評價之指述部分，承前可知亦無足夠之積極證據
    可證此點，從而本案不能證明被告乙○○被訴之犯罪事實確
    係存在，揆諸首揭法文意旨與判例說明，自應諭知被告乙○○無罪之判決。
據上論斷，應依刑事訴訟法第299 條第1 項前段、第300條 、第
301 條第1 項，刑法第28條、第158 條第1 項、第302 條第1 項
、第55條、第47條第1 項，刑法施行法第1 條之1 第1 項、第2
項前段，判決如主文。
本案經檢察官蘇振文到庭執行職務。
中    華    民    國    98    年    12    月    17    日
                  刑事第六庭  審判長法  官  胡堅勤
                                    法  官  林家賢
                                    法  官  盧軍傑
上列正本證明與原本無異。
如不服本判決，應於判決送達後10日內敘明上訴理由，向本院提
出上訴狀 (應附繕本) ，上訴於臺灣高等法院。其未敘述上訴理
由者，應於上訴期間屆滿後20日內向本院補提理由書「切勿逕送
上級法院」。
                                    書記官  周玉茹
中    華    民    國    98    年    12    月    18    日
附錄本案論罪科刑法條全文：
中華民國刑法第158條
冒充公務員而行使其職權者，處3 年以下有期徒刑、拘役或5 百
元以下罰金。
冒充外國公務員而行使其職權者，亦同。
中華民國刑法第302條
私行拘禁或以其他非法方法，剝奪人之行動自由者，處5 年以下
有期徒刑、拘役或3 百元以下罰金。
因而致人於死者，處無期徒刑或7 年以上有期徒刑，致重傷者，
處3 年以上10年以下有期徒刑。
第 1 項之未遂犯罰之。

司法院資訊處製作；財團法人民間司法改革基金會備份。
